【裁判字號】    95,訴,110
【裁判日期】    950620
【裁判案由】    土地抵押權塗銷登記
【裁判全文】
臺灣苗栗地方法院民事判決               95年度訴字第110號
原      告  乙○○○
訴訟代理人  何邦超律師
複  代理人  古瑞君律師
被      告  甲○○
                        之52.
上列當事人間請求塗銷土地抵押權登記事件，本院於民國95年6
月6 日言詞辯論終結，判決如下：
    主  文
被告應將其設定於坐落苗栗縣苗栗市○○段第二八三之一七地號
土地，經苗栗縣苗栗地政事務所於民國六十九年以苗栗地所字第
００七三四八號收件，民國六十九年五月二十四日登記，權利價
值為新臺幣陸拾萬元之抵押權登記塗銷。
訴訟費用由被告負擔。
    事實及理由
一、原告主張：(一)訴外人即原告之被繼承人詹錫堯民國69年間，
    以擔保貨款為由，提供當時為詹錫堯所有坐落苗栗縣苗栗市
    ○○段第283-17地號土地、權利範圍3 分之1 ，設定新臺幣
    （下同）600,000 元之抵押權予被告，經苗栗縣苗栗地政事
    務所於69年以苗栗地所字第007348號收件，並於69年5 月24
    日登記，存續期間自69年5 月20日至70年5 月20日，清償日
    期亦為70年5 月20日，姑不論被告對詹錫堯已無債權存在，
    縱使債權存在，其請求權時效業已於85年5 月19日完成，而
    被告並未於消滅時效完成前對詹錫堯行使債權。(二)被告雖辯
    稱其曾於84年間向臺灣新竹地方法院聲請拍賣上開抵押物，
    並獲得法院核發准許拍賣抵押物之裁定，然被告嗣後並未持
    前開裁定向法院聲請強制執行，亦未以訴訟、發支付命令或
    發函催告等方式向詹錫堯或原告請求清償，而聲請拍賣抵押
    物並非民法第129 條所定之時效中斷事由，是被告之請求權
    時效並未因此中斷。(三)原告業因繼承而取得前開土地之所有
    權，被告之請求權時效既已完成，復未於時效完成後5 年內
    以聲請強制執行或參與分配之方式實行抵押權，系爭抵押權
    即已因除斥期間屆滿而消滅，為此依民法第880 條之規定，
    訴請被告就上開抵押權登記予以塗銷等語，並聲明如主文所
    示。
二、被告則以：其曾於84年3 月間向臺灣新竹地方法院聲請拍賣
    上開抵押物，獲得裁定准許，債務人詹錫堯雖就該項裁定提
    起抗告，惟經臺灣高等法院駁回在案，依學者李模之學說見
    解，聲請拍賣抵押物之行為，因旨在取得執行名義，應視同
    民法第129 條第1 項第3 款之起訴行為，而生時效中斷之效
    力，並自裁定確定時重新起算時效期間，是被告所持有之債
    權，應自上開拍賣抵押物裁定確定時即84年5 月17日起重新
    起算15年，迄今尚未罹於時效，原告請求塗銷抵押權登記，
    顯無理由等語，資為抗辯，並聲明：駁回原告之訴。
三、得心證之理由：
（一）按請求權，因十五年間不行使而消滅；但法律所定期間較
      短者，依其規定；消滅時效，自請求權可行使時起算；消
      滅時效，因左列事由而中斷：一、請求；二、承認；三、
      起訴；左列事項，與起訴有同一效力：一、依督促程序，
      聲請發支付命令；二、聲請調解或提付仲裁；三、申報和
      解債權或破產債權；四、告知訴訟；五、開始執行行為或
      聲請強制執行；民法第125 條、第128 條前段、第129 條
      分別定有明文。次按以抵押權擔保之債權，其請求權已因
      時效而消滅，如抵押權人，於消滅時效完成後，五年間不
      實行其抵押權者，其抵押權消滅；民法第880 條亦有明文
      。
（二）原告主張其被繼承人詹錫堯曾以上開土地設定系爭抵押權
      予被告，藉以擔保貨款債權，約定清償日期為70年5 月20
      日，而系爭抵押權迄今尚未塗銷等情，業據其提出土地登
      記謄本、土地登記申請書、登記委託書、抵押權設定契約
      書影本各1 份為證，並為被告所不爭執，應堪信為真實。
      原告另陳稱被告之債權請求權業已罹於時效消滅，且未於
      消滅時效完成後5 年內實行抵押權，而主張系爭抵押權業
      已消滅，然被告則辯稱其曾於84年間聲請法院裁定准許拍
      賣抵押物，債權請求權之消滅時效業因上開事由而中斷等
      語，並提出臺灣高等法院民事裁定書1 份為證，且經本院
      依職權調閱上開拍賣抵押物事件卷宗核明無誤，則被告所
      陳聲請拍賣抵押物乙節，是否係屬民法所定消滅時效中斷
      之事由，即為本件所應審究之首要爭點。
（三）按聲請拍賣抵押物，屬非訟事件，法院對此聲請所為之裁
      定，並無確定實體上權利義務關係之效力，自非債權之行
      使，是民法第129 條所定消滅時效中斷之事由，並未將聲
      請拍賣扺押物規定在內，司法院73年5 月11日（73）廳民
      一字第0366號函覆意旨亦同此意見；又「以抵押權擔保之
      請求權雖經時效消滅，債權人仍得就其抵押物取償，固為
      民法第145 條第1 項所明定，惟抵押權人於消滅時效完成
      後，如長期不實行其抵押權，不免將使權利狀態永不確定
      ，有害於抵押人之利益，為維持社會交易秩序，故民法第
      880 條規定：『以抵押權擔保之債權，其請求權已因時效
      而消滅，如抵押權人於消滅時效完成後，五年間不實行其
      抵押權者，其抵押權消滅。』該條所稱實行抵押權，於依
      民法第873 條第1 項聲請法院拍賣抵押物之場合，係指抵
      押權人依法院許可拍賣抵押物之裁定，聲請執行法院強制
      執行拍賣抵押物，或於他債權人對於抵押物聲請強制執行
      時，聲明參與分配而言，不包括抵押權人僅聲請法院為許
      可拍賣抵押物之裁定之情形在內。否則，抵押權人祇須聲
      請法院為許可拍賣抵押物之裁定，即可使抵押權無限期繼
      續存在，顯與法律規定抵押權因除斥期間之經過而消滅之
      本旨有違。」最高法院87年度台上字第969 號判決意旨亦
      可參照；是抵押權人聲請拍賣抵押物，雖旨在取得執行名
      義，然與行使債權之起訴、請求或催討行為顯然有別，非
      但不能認為係屬民法第129 條第1 項第1 、3 款所定之請
      求、起訴或同條第2 項第5 款所定聲請強制執行之行為，
      而無中斷請求權時效之效力，亦不能認為係屬同法第880
      條所定實行抵押權之行為，被告前揭所辯尚非可採，至被
      告所提學者李模之學說見解，雖可供學術上之研究參考，
      然對於本院並無拘束之效力，附此敘明。
（四）被告前開聲請拍賣抵押物之行為，既無中斷時效之效力，
      而被告復於本院審理中自承其未曾以訴訟、發支付命令或
      發函催告等其他方式向債務人行使權利，則其對債務人詹
      錫堯或原告之債權請求權，應自該請求權可行使時起即約
      定清償期70年5 月20日起算，扣除始日之後，至85年5 月
      20日即因15年不行使而消滅，此後被告復未於消滅時效完
      成後5 年內實行抵押權，揆諸前揭法條規定及說明意旨，
      系爭抵押權業已因此歸於消滅，從而原告訴請被告塗銷上
      開抵押權登記，即有理由，應予准許。
四、本件事證已臻明確，兩造所提其餘攻擊防禦方法及證據經審
    酌之後，核與判決結果不生影響，爰不一一論述，附此敘明
    。
五、訴訟費用負擔之依據：民事訴訟法第78條。
中    華    民    國    95    年    6     月    20    日
                  民事庭法  官  邱光吾
以上正本係照原本作成
如對本判決上訴，須於判決送達後20日內向本院提出上訴狀
中    華    民    國    95    年    6     月    20    日
                        書記官  葉燕蓉


司法院資訊處製作；財團法人民間司法改革基金會備份。
